ACORDAO-COMPLETO-2335192

ACÓRDÃO 6595/2019 ATA 26/2019 - PRIMEIRA CÂMARA

VISTOS, relatados e discutidos estes autos que cuidam de pedido de reexame interposto por Altamiro José da Costa contra o Acórdão 4724/2018-TCU-Primeira Câmara, por intermédio do qual este Tribunal, dentre outras medidas, considerou ilegal seu de aposentadoria e determinou o ajuste do valor pago a título de quintos incorporados,
ACORDAM os Ministros do Tribunal de Contas da União, reunidos em Sessão da Primeira Câmara, com fundamento nos arts. 32, parágrafo único, 33 e 48, da Lei 8.443/1992, ante as razões expostas pelo relator, em:
9.1. conhecer e dar provimento parcial ao presente pedido de reexame, de modo a tornar sem efeito os subitens 9.3.1 e 9.3.2 do Acórdão 4724/2018-TCU-Primeira Câmara;
9.2. dar ciência deste acórdão ao recorrente e à Universidade Federal de Goiás.

Pedido de reexame interposto contra decisão que considerou ilegal ato de aposentadoria.

Primeira Câmara

Universidade Federal de Goiás.

3. Recorrente: Altamiro José da Costa (XXX.130.231-XX).

13.1. Ministros presentes: Benjamin Zymler (na Presidência), Bruno Dantas (Relator) e Vital do Rêgo.
13.2. Ministro-Substituto presente: Weder de Oliveira.

BRUNO DANTAS

Ministro Vital do Rêgo.

Cuidam os autos de pedido de reexame interposto por Altamiro José da Costa contra o Acórdão 4724/2018-TCU-Primeira Câmara.
2.	A deliberação recorrida apresentou o seguinte teor:
'9.1. considerar ilegal o ato de concessão de aposentadoria emitido em favor de Altamiro José da Costa (XXX.130.231-XX) , recusando o respectivo registro;
9.2. dispensar a devolução dos valores indevidamente recebidos até a data da ciência pela Universidade Federal de Goiás, do presente acórdão, com base no Enunciado 106 da Súmula da Jurisprudência do TCU;
9.3. determinar à Universidade Federal de Goiás, com base no art. 45 da Lei 8.443/1992, que:
9.3.1. faça cessar os pagamentos decorrentes do ato impugnado, comunicando ao TCU, no prazo de quinze dias, as providências adotadas, nos termos dos arts. 262, caput, do Regimento Interno do TCU, 8º, caput, da Resolução-TCU 206/2007 e 19, caput, da Instrução Normativa-TCU 78/2018;
9.3.2. ajuste a parcela de quintos de FC do ex-servidor Altamiro José da Costa de R$ 7.112,00 para R$ 3.445,62;
9.3.3. emita novo ato, livre da irregularidade apontada, submetendo-o ao TCU pelo sistema e-Pessoal no prazo de 30 (trinta) dias, nos termos dos arts. 262, § 2º, do Regimento Interno do TCU e 19, § 3º, da Instrução Normativa - TCU 78/2018;
9.3.4. comunique ao interessado o teor desta decisão, alertando-o de que o efeito suspensivo proveniente da interposição de eventual recurso não o exime da devolução dos valores percebidos indevidamente após as respectivas notificações, caso o recurso não seja provido; 
9.3.5. no prazo de 30 (trinta) dias, contados da ciência desta decisão, envie a este Tribunal documentos comprobatórios de que o interessado está ciente do julgamento deste Tribunal.
9.4. determinar à Secretaria de Fiscalização de Pessoal que monitore o cumprimento das determinações especificadas no item 9.3 e nos subitens da presente deliberação.'
3.	Admitido o processamento dos recursos, porquanto preenchidos os requisitos previstos no art. 48 da Lei 8.443/1992, conferi efeito suspensivo aos itens 9.1, 9.3.1, 9.3.2 e 9.3.3 do acórdão recorrido (peça 40) .
4.	Instruído o presente feito, faço reproduzir, com os ajustes que julgo pertinentes, o exame técnico e o encaminhamento oferecidos pela Secretaria de Recursos deste Tribunal (peça 43) , que contou com a anuência do corpo diretivo daquela unidade (peças 44 e 45) :
"HISTÓRICO
2.	Trata-se de processo de aposentadoria que considerou ilegal o benefício do recorrente em razão do pagamento de FC judicial (4/5 de FC 5) em desacordo com a Portaria MEC 474/1987, devido a modificação da base de cálculo da vantagem (inclusão da GED) ao longo do tempo.
2.1.	O recorrente interpôs petição (R001) , anteriormente a prolação do Acórdão 4724/2018-TCU-Primeira Câmara que foram recebidas como informações complementares à oitiva e analisadas pela Sefip no juízo a quo.
EXAME DE ADMISSIBILIDADE
3.	Reitera-se o exame preliminar de admissibilidade (peça 37) , ratificado à peça 40, pelo Relator, Ministro Bruno Dantas, que entendeu pelo conhecimento do recurso, uma vez que preenchidos os requisitos do art. 48 da Lei 8.443/1992 c/c os artigos 285 e 286, parágrafo único, do RI/TCU, suspendendo-se os efeitos dos itens 9.1, 9.3.1, 9.3.2 e 9.3.3 do acórdão recorrido, em relação ao recorrente.
EXAME DE MÉRITO
4.	Delimitação
4.1.	Constitui objeto do presente recurso definir se o pagamento da FC judicial (4/5 de FC 5) está garantido judicialmente.
5.	Da garantia judicial do pagamento da FC judicial (4/5 de FC 5) .
5.1.	Defende-se no recurso que   o pagamento da FC judicial (4/5 de FC 5) está garantido judicialmente, aduzindo os seguintes argumentos:
a) faz um histórico da tramitação da análise de seu ato de aposentadoria pelo TCU e questiona qual entendimento deve prevalecer, do Acórdão 835/2010-TCU-Plenário, que tratou de inspeção na UFG, ou dos acórdãos que tratam dos atos de aposentadoria individualmente;
b) o Acórdão 4724/2018-TCU-Primeira Câmara contraria a determinação constante do item 9.1.2 do Acórdão 835/2012-TCU-Plenário, que estabeleceu nova metodologia de revisão e adequação do valor da vantagem dos quintos de FC, quando considera como válido o valor que o servidor estava recebendo na data de publicação da sentença que lhe foi favorável (R$ 5.295,50) ;
c) por força de liminar concedida em MSI 2003.35.00.015061-8, impugnando o Parecer GQ 203/99-AGU, foi mantido o valor que vinha recebendo a título de quintos de FC com base na Portaria 474/87-MEC;
d) a sentença, transitada em julgado em 7/5/2004, impediu a UFG de abster-se de efetuar reduções nos proventos dos impetrantes relativamente às parcelas incorporadas denominadas quintos e determinou que ela desse continuidade ao pagamento com base nos critérios da Portaria 474/87;
e) em decorrência da transformação da vantagem dos quintos em VPNI, em razão do cumprimento do Acórdão 835/2012-TCU-Plenário, foi determinado à UFG que juntassem documentos que ' demonstrem que as parcelas das funções comissionadas incorporadas dos Impetrantes, que vinham sendo pagas de acordo com a Portaria MEC 474/87, não sofreram diminuição' e, desta forma, a UFG, em março de 2015, cumpriu a obrigação de fazer, juntando aos autos espelho de contracheque comprovando o restabelecimento do pagamento do valor nominal que vinha recebendo, sem alteração;
f) a sentença e demais despachos judiciais proferidos nos autos do MSI-2003.35.00.0 15061-8 dão conta que a UFG está impossibilitada de transformar a referida vantagem em VPNI, nos moldes estabelecidos no item 9.1.2 do AC-835/2012 (com retroação de seus efeitos financeiros à data em que foi publicada a sentença de 1° Grau) , por implicar em descumprimento de ordem mandamental, a exemplo do que aconteceu em 2015.
Análise
5.2.	Quanto aos quintos incorporados durante a vigência da Lei 7.596/1987, em decorrência do exercício das Funções Comissionadas e na forma estabelecida pela Portaria MEC 474/1987, este Tribunal tem entendimento pacificado, consonante com as jurisprudências do STF e do STJ, no sentido de que é legítima sua incorporação, ressalvado que os parâmetros de cálculo ali fixados somente se aplicam até o advento da Lei 8.168/1991, que fixou novas bases de retribuição para as antigas Funções Comissionadas (FC's) previstas na sobredita portaria, transformando-as em Funções Gratificadas (FG's) e Cargos de Direção (CD's) .
5.3.	Desta forma, não se admite a inclusão, na base de cálculo da vantagem, de reajustes e rubricas criadas posteriormente à Lei 8.168/1991, uma vez que não se reconhece direito adquirido a regime de vencimentos, conforme jurisprudência do Supremo Tribunal Federal (RE 241.884/ES) .
5.4.	Neste sentido, o Plenário desta Corte de Contas fixou, por intermédio do Acórdão 835/2012-TCU-Plenário, os seguintes parâmetros para o cálculo da incorporação aqui discutida:
'a) para os servidores que não ajuizaram ações judiciais (ou para os que o fizeram, mas não lograram êxito, em decisão transitada em julgado) , as parcelas de quintos com amparo na Portaria MEC 474/87 que tenham iniciado o seu exercício até 31/10/1991 devem ser pagas sob a forma de VPNI, ajustando-se o valor da parcela ao que era devido em 1º/11/1991, data de eficácia da Lei 8.168/1991, devidamente atualizado, desde então, exclusivamente pelos reajustes gerais concedidos ao funcionalismo, conforme preceitua o § 1º do art. 15 da Lei 9.527/1997; e
b) para os servidores que obtiveram decisões judiciais favoráveis transitadas em julgado, confirmadas em grau de recurso, os quintos de FCs devem ser calculados adequando-se o valor nominal às condições deferidas na sentença, de modo que a quantia inicial seja apurada na data da publicação do provimento jurisdicional de 1º grau e, a partir daí, transformada em VPNI, atualizada exclusivamente pelos reajustes gerais concedidos ao funcionalismo, conforme preceitua o § 1º do art. 15 da Lei 9.527/1997.'
5.5.	De acordo com a documentação anexada pelo recorrente, a UFG adequou, em fevereiro de 2015, o valor dos quintos em cumprimento ao Acórdão 835/2012-TCU-Plenário, entretanto, em decorrência do processo judicial 2003.35.00015061-8, do Tribunal Regional Federal da 1ª Região/GO, garantiu-se aos impetrantes, o direito de irredutibilidade salarial, mantendo-se assim os valores incorporados 'quintos de FC', conforme se depreende de trecho de Despacho à p. 45 da peça: 
'A Impetrada não comprovou o cumprimento da sentença, conforme determinado às fls. 260, uma vez que não demonstrou, com a juntada de documentos, a continuidade do pagamento das parcelas denominadas quintos dos Impetrantes com base na Portaria n. 474/487.
Os documentos que devem ser juntados aos autos são aqueles que demonstrem que as parcelas das funções comissionadas incorporadas dos Impetrantes, que vinham sendo pagas de acordo com a Portaria MEC 474/87, não sofreram diminuição, tendo em vista o que ficou decidido nos presentes autos.'
5.6.	Note-se que a sentença que concedeu a segurança em 16/4/2004 determinou à UFG que 'abstenha-se de efetuar reduções nos proventos dos Impetrados relativamente às parcelas incorporadas denominadas 'quintos', dando continuidade ao pagamento com base nos critérios da Portaria 474/87.', entretanto não determinou a modificação da base de cálculo da vantagem, como a inclusão da GED.
5.7.	Cabe ressaltar que, mesmo com essa decisão judicial que assegurou a irredutibilidade da vantagem de quintos, ainda assim o ato é ilegal, tendo em vista que o princípio da independência das instâncias possibilita que o TCU manifeste entendimento diverso daquele declarado por instâncias do Poder Judiciário, inclusive mediante o julgamento pela ilegalidade de atos de aposentadoria concedidos com cômputo de serviço/contribuição ou vantagens albergadas por decisões judiciais. Nesse sentido, convém registrar que é firme o entendimento de que as decisões judiciais de juízes ou tribunais não podem compelir a Corte de Contas Federal a registrar ato de aposentadoria, salvo quando o Tribunal for parte e a determinação for expedida pelo Supremo Tribunal Federal, o que não é o caso em análise, conforme fundamentos do acórdão referente ao MS 23.665-DF. Em seu voto, o então Relator, Ministro Maurício Corrêa, bem assinalou que:
' (...) o Tribunal de Contas pode negar o registro de atos de aposentadoria, ainda quando objeto de decisões originárias de juizes ou tribunais, salvo aquelas em que for parte e que tenham como finalidade específica o registro respectivo (...) '  (destacamos) 
5.8.	O Voto do Ministro Néri da Silveira no Mandado de Segurança 22.009/MG também alicerça o juízo acima delineado:
'18. Não se pode perder de vista que uma coisa é o controle jurisdicional do ato concessivo de aposentadoria pela autoridade administrativa e outra, completamente diversa, a apreciação do Tribunal de Contas da União, para fins de registro, da legalidade do ato concessivo de aposentadoria. Os órgãos jurisdicionais em geral podem compelir, em sede de mandado de segurança, as autoridades administrativas a expedir ou modificar os atos concessivos de aposentadorias, mas só o Supremo Tribunal Federal pode determinar ao TCU que proceda ao registro que por este tenha sido recusado.'
5.9.	Deste modo, em respeito ao provimento judicial, a suspensão de pagamentos do benefício de Altamiro José da Costa deve ser dispensada.
CONCLUSÃO
6.	Da análise anterior, conclui-se que o pagamento da FC judicial (4/5 de FC 5) está garantido judicialmente, devendo ser mantido o julgamento pela ilegalidade da aposentadoria e determinada a manutenção do pagamento do benefício.
6.1.	Com base nessas conclusões, propõe-se o não provimento do recurso.
PROPOSTA DE ENCAMINHAMENTO
7.	Ante o exposto, submetem-se os autos à consideração superior, propondo-se, com fundamento no art. 48 da Lei 8.443/1992:
a)	conhecer do recurso interposto para, no mérito, negar-lhe provimento, sem embargo de se manter os pagamentos, em vista sentença proferida no processo judicial 2003.35.00015061-8, do Tribunal Regional Federal da 1ª Região/GO, tornando sem efeito, por conseguinte, os subitens 9.3.1 e 9.3.2 do acórdão recorrido; e
b)	dar ciência do acórdão que for prolatado ao recorrente e aos demais interessados, ressaltando-se que o relatório e o voto que o acompanharem podem ser consultados no endereço www.tcu.gov.br/acordaos, no dia seguinte ao de sua oficialização."
5.	O Ministério Público de Contas, representado nestes autos pelo Procurador Marinus Eduardo De Vries Marsico, manifestou-se de acordo com a proposta formulada pela secretaria especializada.
	É o relatório.

Maria Isabel Silva Dias (OAB/GO 13.796) e outros, representando Altamiro José da Costa.

Procurador Marinus Eduardo De Vries Marsico.

APOSENTADORIA. INCORPORAÇÃO DE função (quintos), com base no que dispunha a PORTARIA-MEC 474/1987. inobservância dos parÂmetros FIRMADOS NO ACÓRDÃO 835/2012-TCU-PLENÁRIO. impossibilidade de inclusão da GED na base de cálculo dos quintos incorporados. ilegalidade do ato. pedido de reexame. sentença garantindo a irredutibilidade da parcela. conhecimento. provimento parcial. ciência.

APOSENTADORIA (APOS)

Secretaria de Recursos (Serur).

Em julgamento, pedido de reexame interposto por Altamiro José da Costa contra o Acórdão 4724/2018-TCU-Primeira Câmara, por intermédio do qual este Tribunal, dentre outras medidas, considerou ilegal seu ato de aposentadoria e determinou o ajuste do valor pago a título de quintos incorporados.
2.	Preliminarmente, ratifico o despacho exarado no sentido de que o presente recurso merece ser conhecido, porquanto preenche os requisitos de admissibilidade previstos nos arts. 32, parágrafo único, 33 e 48 da Lei 8.443/1992.
3.	No mérito, a secretaria especializada, com o apoio do Parquet de Contas, propõe o conhecimento e a negativa de provimento ao pedido, sem prejuízo de se manter os pagamentos nos moldes atuais, em vista de sentença proferida no processo judicial 2003.35.00015061-8, tornando sem efeito, por conseguinte, os subitens 9.3.1 e 9.3.2 do acórdão recorrido.
4.	Manifesto-me de acordo com a essência dos pareceres precedentes, com ajustes no encaminhamento, conforme as seguintes considerações.
5.	No que se refere aos quintos auferidos com base na Portaria-MEC 474/1987, este Tribunal tem entendimento pacificado no sentido de que é legítima sua incorporação, ressalvando, contudo, que os parâmetros de cálculo ali fixados somente se aplicam até o advento da Lei 8.168/1991, que fixou novas bases de retribuição para as antigas Funções Comissionadas (FC's) previstas na sobredita portaria, transformando-as em Funções Gratificadas (FG's) e Cargos de Direção (CD's) .
6.	Por conseguinte, tampouco se admite a inclusão, na base de cálculo da vantagem, de reajustes e rubricas criadas posteriormente à Lei 8.168/1991, uma vez que não se reconhece direito adquirido a regime de vencimentos, conforme jurisprudência do Supremo Tribunal Federal (RE 241.884/ES) .
7.	Seguindo essa intelecção, cumpre salientar o entendimento sedimentado nos termos do Acórdão 835/2012-TCU-Plenário, ocasião em que foram fixados os seguintes parâmetros para o cálculo da incorporação aqui discutida:
"9.1.1. para os servidores que não ajuizaram ações judiciais ou para os que o fizeram mas não lograram êxito, em decisão transitada em julgado, efetue o pagamento das parcelas de quintos com amparo na Portaria MEC nº 474/87, desde que tenham iniciado o seu exercício até 31/10/1991, sob a forma de VPNI, ajustando-se o valor da parcela ao que era devido em 1º/11/1991, data de eficácia da Lei nº 8.168/1991, devidamente atualizado, desde então, exclusivamente pelos reajustes gerais concedidos ao funcionalismo, conforme preceitua o § 1º do art. 15 da Lei nº 9.527/1997;
9.1.2. para os servidores que obtiveram decisões judiciais favoráveis transitadas em julgado, confirmadas em grau de recurso, recalcule os quintos de FCs adequando o valor nominal às condições deferidas na sentença, de modo que a quantia inicial seja apurada na data da publicação do provimento jurisdicional de 1º grau e, a partir daí, transformada em VPNI, atualizada exclusivamente pelos reajustes gerais concedidos ao funcionalismo, conforme preceitua o § 1º do art. 15 da Lei nº 9.527/1997."
8.	A concessão ora reexaminada foi considerada ilegal em razão da consignação de parcela de quintos em desacordo com a sobredita intelecção, inclusive contemplando a inclusão da GED na base de cálculo, vantagem criada após 8/4/1998, momento a partir do qual sequer se admitem novas incorporações, independentemente da existência de decisões administrativas ou judiciais transitadas em julgado, conforme entendimento lapidado nos autos do RE 638.115, no âmbito do STF. Diante da ilegalidade, foi determinado que a parcela de quintos incorporados fosse ajustada aos termos delineados no referido Acórdão 835/2012-TCU-Plenário, conforme os subitens 9.3.1 e 9.3.2 do aresto recorrido.
9.	Em exame dos elementos trazidos na presente etapa processual, verificou-se que, em meados de 2004, o recorrente obteve, nos autos do processo judicial 2003.35.00015061-8, sentença favorável à manutenção do valor pago a título de quintos, em respeito aos princípios da irredutibilidade de vencimentos e do direito adquirido (peça 1, pp. 39/44) . Ocorre que, em meados de 2015, a entidade reduziu o valor da parcela de quintos incorporados pelo ora recorrente com o intuito de adequá-la aos comandos do sobredito Acórdão 835/2012-TCU-Plenário. O interessado, então, recorreu novamente ao Poder Judiciário e obteve, no âmbito da mesma ação, decisão reconhecendo a irredutibilidade da parcela de quintos e a recomposição da diferença (peça 35, pp. 3 e 16/30) . 
10.	Vê-se, portanto, que, antes mesmo de ser notificada pelo TCU da deliberação ora recorrida, a entidade adotou medidas para promover o ajuste na parcela de quintos do interessado, à luz do Acórdão 835/2012-TCU-Plenário, tendo sido intimada pelo Poder Judiciário a fazer cumprir a ordem de pagar a vantagem de quintos sem redução de seu valor.
11.	Nesse cenário, a entidade de origem encontra-se impedida de promover os ajustes determinados por ocasião da deliberação ora recorrida, de modo que, muito embora não haja fundamento para que se altere o mérito do julgamento da concessão, que merece a chancela de ilegalidade por estar em desacordo com a legislação de regência, deve-se dar provimento parcial ao pedido para tornar sem efeito os subitens 9.3.1 e 9.3.2 do Acórdão 4724/2018-TCU-Primeira Câmara, mantendo-se a parcela de quintos nos seus moldes em razão de sentença judicial garantindo sua irredutibilidade.
	Ante o exposto, voto por que o Tribunal adote a deliberação que ora submeto à apreciação deste colegiado.
	TCU, Sala das Sessões Ministro Luciano Brandão Alves de Souza, em 30 de julho de 2019.
Ministro BRUNO DANTAS
Relator